【裁判字號】    92,上易,2137
【裁判日期】    921030
【裁判案由】    詐欺
【裁判全文】
臺灣高等法院刑事判決                          九十二年度上易字第二一三七號
    上  訴  人  臺灣臺北地方法院檢察署檢察官
    被      告  甲○○
    選任辯護人  盧國勳律師
                蔡行志律師
右上訴人因被告詐欺案件，不服臺灣臺北地方法院八十九年度易字第一八五五號，中
華民國九十二年七月八日第一審判決（起訴案號：臺灣臺北地方法院檢察署八十九年
度偵字第一二五一七號），提起上訴，本院判決如左：
    主  文
上訴駁回。
    理  由
一、公訴意旨略以：甲○○與陳俐蓉（原名陳秀圓，另案審理中）共同意圖為自己不
    法之所有，陳俐蓉乃向乙○○佯稱其具有國際經濟分析師能力，經營外匯和美金
    債券期貨可獲重利，甲○○亦佯稱係陳俐蓉之配偶且有大額資金讓陳俐蓉操作外
    匯及債券得利，乙○○不疑有詐，乃於民國（下同）八十一年間，在臺北市○○
    路○段二十八號四樓之一，委任陳俐蓉以乙○○之名義開戶買賣外匯期貨及美金
    債券等。乙○○並自八十一年九月十八日起至八十三年一月二十八日止，以現金
    或無劃線支票至銀行領現或以電匯至陳俐蓉所指定之銀行帳號等方式交付陳俐蓉
    、甲○○等共新臺幣（下同）三千九百三十九萬元，然陳俐蓉、甲○○實際上並
    非配偶關係，陳俐蓉亦未具備國際經濟分析及操作外匯及債券之能力，竟將乙○
    ○所交付之大部分款項，作為兩人所從事具有投機性之「外匯保證金交易制」的
    外匯操作行為，並為掩飾行為，甲○○、陳俐蓉多次以外匯獲利名義匯款至乙○
    ○之公司帳戶計五百二十二萬四千九百七十元，然尚有三千四百十六萬五千零三
    十元之款項，迄今未予償還，乙○○方知受騙等情，因認被告甲○○涉有刑法第
    三百三十九條第一項之詐欺罪嫌。
二、按犯罪事實應依證據認定之，無證據不得推定其犯罪事實；不能證明被告犯罪或
    其行為不罰者，應諭知無罪之判決，刑事訴訟法第一百五十四條、第三百零一條
    第一項分別定有明文。又認定不利於被告之事實，須依積極證據，苟積極證據不
    足為不利於被告事實之認定時，即應為有利於被告之認定，更不必有何有利之證
    據，最高法院三十年上字第八一六號著有判例。再事實之認定，應憑證據，如未
    能發現相當證據，或證據不足以證明，自不能以推測或擬制之方法，為裁判基礎
    ；且認定犯罪事實所憑之證據，雖不以直接證據為限，間接證據亦包括在內，然
    無論直接證據或間接證據，其為訴訟上之證明，須於通常一般之人均不致有所懷
    疑，而得確信其為真實之程度者，始得據為有罪之認定，倘其證明尚未達此一程
    度，而有合理之懷疑存在而無從使事實審法院得有罪之確信時，即應由法院為諭
    知被告無罪之判決，最高法院著有四十年台上字第八六號判例、七十六年台上字
    第四九八六號判例。況告訴人之告訴，係以使被告受刑事訴追為目的，是其陳述
    是否與事實相符，仍應調查其他證據以資審認，最高法院五十二年台上字第一三
    ＯＯ號著有判例。次按刑法第三百三十九條第一項詐欺取材罪的構成要件為(一)意
    圖為自己或第三人不法之所有；(二)施用詐術使人陷於錯誤；(三)須使本人將本人或
    第三人之物交付。再者，刑法第二十八條規定：「二人以上共同實施犯罪之行為
    者，皆為正犯。」是共同正犯之成立主觀上須有共同犯罪意思之聯絡，自不待言
    。
三、公訴意旨認被告甲○○涉有刑法第三百三十九條第一項之詐欺罪嫌，無非係以告
    訴人之指述及共犯陳俐蓉偽稱學經歷使告訴人乙○○因而陷於錯誤交付金錢，亦
    未將該金錢用於投資，有臺灣高等法院八十七年重上更一字第七三號、最高法院
    八十九年台上字第一二Ｏ六號民事判決，以及相關之收據、支票為憑。
四、訊據被告固不否認有自被告陳俐蓉處取得如臺灣高等法院八十七年重上更一字第
    七三號判決所載金額之款項之事實，惟否認有詐欺之行為，辯稱：伊與陳俐蓉同
    人財物都是由公司的財務人員處理，家裡的生活開銷是伊給陳俐蓉一筆錢，讓她
    投資股票，賺取生活費，告訴人是八十一年與陳俐蓉認識，當時伊並不知道告訴
    人與陳俐蓉投資外匯期貨買賣，他們在談時伊並不在場，陳俐蓉是因要還錢給伊
    才匯錢給伊等語（見本院卷第二九頁、第三一頁、第六二頁）。
五、經查：
  (一)公訴人所指本件共犯陳俐蓉以不實學歷經歷詐騙告訴人乙○○等人參加外匯期貨
    等買賣，致告訴人乙○○等人自八十一年九月十八日起至八十三年一月二十八日
    止，先後以交付現金、支票或以電匯至陳俐蓉指定之銀行帳號等方式，交付三千
    九百三十九萬元（八十一年九月十八日至同年十二月十一日止為七百二十五萬元
    ，八十二年五月二十八日二百五十萬元，八十二年八月十一日二千萬元，八十二
    年十一月三日二百萬元，八十二年十二月九日五百萬元，八十三年一月二十八日
    二百六十四萬元），以及陳俐蓉於八十三年四月二十日，以該方法使蔡純純匯款
    三百五十萬元之事實，業據告訴人乙○○等人指述明確，並經證人鄭振興、張承
    毅、黃天福證述屬實，並有相關之對帳單、匯款單及告訴人所指述被詐欺金額簡
    述表附於法務部調查局台北市調查處卷可參。陳俐蓉復將告訴人等所匯款之金額
    ，於八十一年十二月四日匯一百萬元至被告在臺北市銀行永吉分行之帳戶，於八
    十二年十二月九日、八十三年四月二十一日，告訴人經陳俐蓉指定，分別匯款五
    百萬元、一百萬元至被告上海商業銀行儲蓄部銀行內湖辦事處帳戶之事實，為被
    告所不否認，並有匯款單、支票、提款單、收據、匯款申請書在卷可稽，亦經臺
    灣高等法院八十七年重上更一字第七三號、最高法院八十九年台上字第一二Ｏ六
    號民事確定判決所認，有該判決在卷可按，應堪認定。
  (二)證人即參與被告陳俐蓉投資之陳世建於原審調查中證稱：陳秀圓跟伊說她是留美
    經濟碩士，被告那時不在場，陳秀圓說外匯不難賺，她很會做，一開始伊作一、
    二萬，每個月都有分紅利，伊才繼續作，陳秀圓跟伊說她幫告訴人乙○○操作有
    賺錢，她要搬到澳洲，伊才貸款將錢給她，被告是後來才知道伊參加陳秀圓投資
    期貨、外匯，那時被告跟伊說最好不要做，但當時伊已經做了，被告並未提及陳
    秀圓的操作情形等語（見原審(二)卷第二Ｏ九至二一七頁），被告於陳俐蓉勸陳世
    建參與外匯操作時不在場，且於事後得知後尚勸陳世建最好不要做等情，苟被告
    與陳俐蓉共犯，當更積極遊說招攬客人參與，增加其詐欺所得已來不及，豈有勸
    退已參與之客人之理？又證人即參與被告陳俐蓉投資之蔡純純證稱：大家一起聚
    會，陳秀圓就說她幫劉大哥（即告訴人乙○○）賺很多錢，她說她是柏克萊大學
    畢業，留美的，在華爾街從事證券業務人員，甲○○則未提及陳秀圓的學、經歷
    ，他都好像裝的很忠厚等語（見原審(二)卷第二一八至二二三頁）；被告與陳俐蓉
    既同居生子，固情同夫妻，然並無夫妻必需提出學經、歷證件以供查證之必要，
    是陳俐蓉是否有其所稱之學經歷，被告不明確知悉，縱於陳俐蓉向他人告知上情
    時，並無片語提及實在與否，亦無悖常情，自不能執此遽認被告有何共犯之意思
    ，是此僅係陳俐蓉係以個人不實之學經歷以及以告訴人乙○○之例子鼓吹陳世建
    及蔡純純二人加入，應堪認定。
  (三)關於告訴人乙○○等人參與之買賣外匯期貨及美金債券之經過情形，業據告訴人
    乙○○於原審調查時證稱：伊第一次決定要投資是因陳秀圓跟伊說她是柏克萊畢
    業的、有執照時被告不在場，之後見面、餐敘時，陳秀圓、被告都有說投資的結
    果賺錢，決定再加碼投資時，則是陳秀圓電話跟伊聯絡，決定後，伊再通知會計
    匯錢，被告常說投資外匯比蓋房子好賺；伊們同時跟被告討論再加碼合組買賣外
    匯的公司，因為操作人員跟會計要分開，一般公司機制是這樣，初期伊們想說試
    試看，公司先用這種概念試著作，才會上軌道，甲○○也同意這樣說法，因那時
    錢已經抽不出來等語（見原審(三)卷第二一至三三頁）；而證人即告訴人乙○○之
    妻林美雪則於原審調查中證稱：伊的部分是臺幣兩百萬，是陳秀圓找伊去投資，
    被告多在場但話不多，也未提及陳秀圓的底細，後來作確認書時，陳秀圓有電話
    請教他是否要簽，他沒鼓吹伊投資外匯，但他說他有一些錢讓陳秀圓操盤，後來
    伊們看匯款單都是被告經手等語（見原審(三)卷第五至十一頁）；再據證人黃天福
    證稱：起先是大家都是朋友，後來大家失去一段時間聯絡，後來在八十年左右，
    陳秀圓突然跑出來，說她到美國柏克萊大學留學，拿到經濟學碩士，有世界經濟
    師資格，現在在做外匯買賣，那時被告不在場，之後陳秀圓跟我們說她在作外匯
    ，很賺錢時每次被告都在旁邊，被告也說，外幣買賣應該不會虧本；後來被告跟
    陳秀圓要我們投資，差不多投資二億，作金融商品公司，被告還說投資這個比蓋
    房子好賺，後來我們覺得不用這樣子，因為他們在做外幣，有賺錢就好，所以之
    後沒有再談等語（見原審(三)卷第十二至十八頁），復據證人黃天福、鄭振興、乙
    ○○於向法務部調查局台北市調查處所製作之筆錄中，就參與之買賣外匯期貨等
    交易以及通知匯款細節等情形，均稱係由被告陳俐蓉所處理、指定匯款等語（見
    法務部調查局台北市調查處卷第二十二頁、第三十二頁、第四十六頁、第五十六
    頁以下），據上以觀，陳俐蓉向乙○○、林美雪、黃天福所佯稱其係柏克萊大學
    畢業並具有國際經濟分析師能力，藉此鼓吹三人參與之買賣外匯期貨及美金債券
    以及加碼投資之時，被告並未在現場，投資之聯絡、細節亦均係由陳俐蓉與三人
    聯絡處理，被告僅係在聚餐或言談間提及投資外匯、期貨較其所經營之營造業蓋
    房子來得好賺等語，蓋此僅係被告泛述其對自期貨、外匯市場中獲利甚多之評論
    ，其內容並未涉及陳俐蓉與告訴人等參與投資之細節，至於再加碼合資至一、二
    億元合組公司之事，係由告訴人乙○○之構想並向被告甲○○、陳俐蓉提出建議
    之事實，應堪確定。尚難憑此認定被告係為鼓吹告訴人等人加碼參與投資之目的
    而為，亦難僅因被告在陳俐蓉與告訴人等餐敘時在場，即認陳俐蓉先前以不實之
    學經歷鼓吹告訴人等參與投資之行為時，被告亦均且有參與而具共同之犯意聯絡
    甚明。
  (四)被告與陳俐蓉雖已同居並育有子女，惟依證人即被告公司員工許阿對於原審調查
    時證稱：伊在被告的營造公司擔任會計及財務，伊們都稱陳俐蓉為廖太太，陳俐
    蓉很少到公司來，伊聽說陳俐蓉自己作股票期貨，陳俐蓉有跟被告借錢，都是被
    告跟伊說後伊去匯的，共借約有四、五千萬元。伊沒有看過乙○○，乙○○與被
    告沒有公司或私人金錢往來，因為被告的錢都是伊管的，連私人的錢也知道等語
    （見原審(一)卷第二一Ｏ頁），經核亦與被告於本院調查中所辯：伊與陳俐蓉的財
    產是各自處理，伊要匯給陳俐蓉的錢也由公司財務人員去辦的等語（見本院卷第
    三一頁）互核相符。足認被告與陳俐蓉實雖為事實上夫妻，即斷言被告非有不知
    家庭開銷、二人之財務資產運用方式之可能，尚難認屬有據。
  (五)被告先後分別於八十年三月十二日匯款五百萬元、四百萬元，八十年六月三日匯
    款二百萬元、一千萬元，八十年六月四日匯款七十萬元、一百六十萬元，八十一
    年一月二十七日匯款一百六十萬元，八十一年七月二十一日匯款五十二萬八千元
    ，八十二年一月二十八日匯款十萬元予被告陳俐蓉等情，分別有彰化商業銀行匯
    款回條聯、台北市銀行入戶電匯回條在卷可稽（原審(一)卷第一八八頁參見），是
    自八十年三月十二日起至八十二年一月二十八日止，被告總計匯款二千五百五十
    二萬八千元予被告陳俐蓉，其金額甚鉅，遠超過一般家庭生活費用之收支情形，
    是被告於本院調查中所稱：伊給陳俐蓉一筆錢，讓她投資股票等語，堪可採信。
  (六)被告甲○○開始匯款之時間，早於公訴意旨所指被告為詐欺行為之八十一年九月
    十八日之前即已開始，就被告匯款予陳俐蓉之共計二千五百多萬元之金額以觀，
    遠多於陳俐蓉匯入被告帳戶之七百萬元（八十一年十二月四日將一百萬元，八十
    二年十二月九日五百萬元，八十三年四月二十一日一百萬元），縱陳俐蓉曾將詐
    騙所得款項共四千二百八十九萬元（告訴人等三千九百三十九萬元以及蔡純純三
    百五十萬元）一部分之七百萬元匯予被告，亦難據此即得推論係被告與陳俐蓉共
    同為前揭詐欺行為自明。
六、綜上所述，實難以被告於與告訴人等之餐敘時在場、曾陳述投資比蓋房子好賺之
    言論，及陳俐蓉曾經匯款予被告之事實，遽以推論被告亦共同為詐欺之行為，此
    外，復查無其他積極切確之證據足資證明被告有何詐欺之犯行，揆諸前揭判例之
    意旨，應認不能證明被告犯罪，原審所為被告無罪之諭知，並無不當。公訴人上
    訴意旨雖執被告與陳俐蓉對外以夫妻相稱，關係融洽，告訴人執此指述被告與陳
    俐蓉共同謀議本件事實之懷疑本即合理，且被告亦有匯款予陳俐蓉投資之事實，
    更彰顯被告對此事應知之甚詳云云。惟查，公訴人所稱，亦僅為推測之詞，現今
    社會夫妻財務分別管理者亦所在多有，尚難據被告與陳俐蓉有同居事實即斷言亦
    有共財之情，且告訴人乙○○亦與被告達成協議，並呈協議書影本及刑事撤回上
    訴狀一份（見本院卷第四六頁、第四七頁、第五二頁），公訴人以此指摘原判決
    不當，容有誤會，公訴人上訴經核難認有理由，應予駁回。
據上論斷，應依刑事訴訟法第三百六十八條，判決如主文。
本案經檢察官陳維練到庭執行職務。
中      華      民      國    九十二    年      十      月     三十     日
                              臺灣高等法院刑事第一庭
                                  審判長法  官  李  相  助
                                        法  官  黃  聰  明
                                        法  官  魏  新  國
右正本證明與原本無異。
不得上訴。
                                        書記官  賴  淑  真
中      華      民      國    九十二    年     十一     月      三      日


司法院資訊處製作；財團法人民間司法改革基金會備份。
